【裁判字號】    97,上易,733
【裁判日期】    980825
【裁判案由】    清償借款
【裁判全文】
臺灣高等法院民事判決                 97年度上易字第733號
上  訴  人  乙○○
被上訴人    甲○○
上列當事人間清償借款事件，上訴人對於中華民國97年7月11日
臺灣士林地方法院96年度訴字第1348號第一審判決提起上訴，本
院於98年8月4日言詞辯論終結，判決如下：
    主  文
原判決關於駁回上訴人後開第二項之訴部分，及命上訴人負擔訴
訟費用之裁判廢棄。
被上訴人應再給付上訴人新台幣壹拾萬元。
其餘上訴駁回。
第一審命上訴人負擔訴訟費用部分及第二審訴訟費用，由被上訴
人負擔三分之一，餘由上訴人負擔。
    事實及理由
一、上訴人聲明：（一）原判決關於駁回上訴人後開第二項之訴
    部分廢棄。（二）被上訴人應再給付上訴人新台幣（下同）
    32萬元。
    被上訴人聲明：上訴駁回。
二、上訴人起訴主張：被上訴人於民國（下同）92年間陸續向伊
    借款，借款明細如附表所示。被上訴人就附表編號1之借款
    30萬元，原簽發發票日92年2月28日、92年3月28日、92年4
    月28日，面額各為10萬元之支票3張給伊，然僅發票日92年2
    月28日之支票經提示兌現，即被上訴人僅清償10萬元。被上
    訴人另簽發支票換票，然所簽發發票日92年9月25日、92年
    11月25日，面額各為10萬元，以誠泰銀行新店分行為付款人
    之支票2張（下稱系爭2張支票），無法兌現，被上訴人嗣亦
    未依約清償。被上訴人所稱清償之款項，均係償還訴外人楊
    玉龍（即被上訴人之前夫）對伊所負之債務，並非清償積欠
    伊之借款債務，被上訴人積欠伊借款債務共計67萬2,000元
    。爰依消費借貸之法律關係，求為命被上訴人給付67萬1,00
    0元之判決（上訴人在原審請求被上訴人給付67萬2,000元，
    原審判決命被上訴人給付上訴人34萬1,000元，駁回上訴人
    其餘之請求。上訴人提起上訴後，減縮請求被上訴人給付金
    額為66萬1,000元，即就32萬元敗訴部分提起上訴；被上訴
    人就其敗訴部分，未聲明不服）。
    被上訴人則以：伊否認上訴人所主張附表編號1之借款，承
    認附表編號2至7之借款。伊已為部分清償，伊所為之清償，
    均係清償伊對上訴人所負之借款債務，與訴外人楊玉龍無關
    。伊曾於92年1月18日，以支票兌現方式清償10萬元；於92
    年1月15日，以現金清償9萬元；於92年5月1日，以現金清償
    1萬5,000元；並曾依上訴人之指示，陸續匯款3萬1,000元至
    上訴人之妹林立敏在合作金庫銀行景美分行之存款帳戶。系
    爭2張支票係為清償伊積欠上訴人之借款債務而交付，並非
    向上訴人借款等語，資為抗辯。
三、兩造不爭執之事實：
（一）被上訴人對上訴人負有附表編號2至7之借款債務（見原審
      卷86-87頁）。
（二）被上訴人於96年2月1日、96年3月13日、96年4月30日、96
      年5月29日、96年6月11日、96年7月3日、96年8月6日、96
      年9月17日，分別存款或匯款5,000元、5,000元、3,000元
      、2,000元、3,000元、5,000元、5,000元、3,000元，共
      計3萬1,000元至上訴人之妹林立敏在合作金庫銀行景美分
      行之存款帳戶（見原審卷63-65頁）。
（三）被上訴人交付上訴人其所簽發發票日92年2月18日，金額
      10萬元之支票經提示兌現（見原審卷79、87頁）。
四、關於上訴人主張被上訴人向其借款之金額部分：
（一）按當事人主張有利於己之事實者，就其事實有舉證之責任
      ，民事訴訟法第277條前段定有明文。請求履行債務之訴
      ，除被告自認原告所主張債權發生原因之事實外，應先由
      原告就其主張此項事實，負舉證之責任，必須證明其為真
      實後，被告於其抗辯事實，始應負證明之責任，此為舉證
      責任分擔之原則，有最高法院43年台上字第377號判例可
      資參照。又依民法第474條第1項規定，稱消費借貸者，謂
      當事人一方移轉金錢或其他代替物之所有權於他方，而約
      定他方以種類、品質、數量相同之物返還之契約；亦即消
      費借貸為要物契約，以物之交付為其生效要件（參見立法
      理由）。從而金錢消費借貸契約，應由貸與人就交付金錢
      之事實負舉證責任。
（二）經查被上訴人自認其對上訴人負有附表編號2至7之借款債
      務（見原審卷86-87頁），上訴人此部分主張即堪信為真
      實。依此計算，被上訴人自認對上訴人所負借款債務金額
      為47萬2,000元（計算式：180,000元＋20,000元＋100,00
      0元＋50,000元＋30,000元＋92,000元＝472,000元）。至
      上訴人主張超過上開借款金額之債權，則為被上訴人所否
      認，依前述說明，即應由上訴人就其交付金錢給被上訴人
      之事實負舉證責任。
（三）上訴人雖以其執有被上訴人簽發之系爭2張支票，無法兌
      現（見原審卷15頁）為由，主張其對被上訴人有附表編號
      1之借款債權云云；惟按支票乃文義證券及無因證券，支
      票上之權利，依支票文義而發生，與其基礎之原因關係各
      自獨立，支票上權利之行使不以其原因關係存在為前提（
      最高法院49年台上字第334號判例參照），從而系爭2張支
      票並不足以作為被上訴人向上訴人借款之證明，仍應由上
      訴人舉證證明其有交付金錢給被上訴人之事實。而上訴人
      主張證人尚臺華對兩造間之消費借貸關係知之甚詳，惟查
      尚臺華到場證稱：「原告（即上訴人，下同）借錢給被告
      （即被上訴人，下同）的事情我知道，因為原告介紹被告
      向我借錢的時候我很擔心被告會不還錢，原告就說他有借
      被告60萬元」、「我知道原告借款給被告是因為原告告訴
      我的」；對上訴人如何交付借款予被上訴人一節，尚臺華
      證稱：「我看過二、三次原告拿錢給被告，…我沒有看到
      現金是多少錢，錢有包起來，當著我的面兩造就竊竊私語
      ，在講什麼錢的事情，我就知道原告在拿錢給被告，都是
      在被告的店裡，那是好幾年前（91、92年）的事」等語（
      見原審卷85頁），均僅能認證人尚臺華無非係因上訴人之
      告知，及其對兩造交談內容之臆測，判斷兩造間有金錢消
      費借貸關係，其所為證詞顯係基於傳聞、猜測；且其對兩
      造間借款金額究為若干、上訴人交付被上訴人之物品是否
      確為金錢等情，並未親自參與或見聞，所為證詞難據為有
      利於上訴人之證明。上訴人並無法舉證證明其有交付附表
      編號1之金錢給被上訴人之事實，上訴人主張其對被上訴
      人有此借款債權，不足採信。
（四）依上所述，上訴人主張兩造間有附表編號2至7之金錢消費
      借貸關係，堪以採信；至其主張兩造間有附表編號1之金
      錢消費借貸關係，則不足採信，應認定被上訴人向上訴人
      借款之金額為47萬2,000元。
五、關於被上訴人抗辯其已清償之金額部分：
（一）被上訴人抗辯其對上訴人所負部分借款債務業因清償而消
      滅，應由被上訴人依民事訴訟法第277條前段規定，就其
      清償之事實負舉證之責任（最高法院28年上字第1920號判
      例參照）。
（二）被上訴人抗辯其業依上訴人之指示，存款或匯款共計3萬
      1,000元至上訴人之妹林立敏之銀行存款帳戶，以為清償
      等語。經查被上訴人上開存款或匯款之事實，為上訴人所
      不爭執，上訴人雖主張被上訴人係代訴外人楊玉龍清償債
      務，並非清償本件借款債務云云。惟查被上訴人與訴外人
      楊玉龍固曾為夫妻，惟人格各自獨立，上開存款或匯款既
      係被上訴人所為，被上訴人抗辯其係清償其個人之債務，
      堪以採信，上訴人主張被上訴人係代訴外人楊玉龍清償債
      務云云，為不足取。被上訴人已清償借款債務3萬1,000元
      ，堪以認定。
（三）至被上訴人抗辯伊於92年1月18日以支票兌現方式清償10
      萬元（見原審卷69頁），雖經上訴人自承被上訴人有交付
      支票兌現10萬元，並主張該支票發票日為92年2月18日，
      被上訴人係清償附表編號1之借款債務等語（見原審卷87
      頁）；惟上訴人主張其對被上訴人有附表編號1之借款債
      權，為不足取，已如前述（詳「四」所述）；且被上訴人
      對上訴人負有附表編號2至7之借款債務之始期為92年2 月
      27日，被上訴人豈有提前清償之理？被上訴人抗辯伊於92
      年1月18日以支票兌現方式清償10萬元，難認係清償附表
      編號2至7之借款債務，被上訴人此部分抗辯為不足取。另
      按金錢消費借貸契約，應由貸與人就交付金錢之事實負舉
      證責任，暨支票為文義證券及無因證券，不得以支票作為
      金錢消費借貸契約之證明，已如前述，兩造間有支票兌現
      10萬元之事實，並不足以證明上訴人對被上訴人有附表編
      號1之金錢消費借貸契約存在，附此說明。
（四）另被上訴人抗辯伊於92年1月15日以現金清償9萬元云云，
      不惟為上訴人所否認，且該清償日亦早於附表編號2至7其
      借款債務之始期，被上訴人此部分抗辯有違常理，不足採
      信。又被上訴人雖抗辯伊於92年5月1日交付現金1萬5,000
      元給上訴人（見原審卷69頁），惟上訴人否認該1萬5,000
      元係清償借款債務，並主張該金額係支付利息；經查被上
      訴人嗣自認伊於92年4月底面交1萬5,000元利息給上訴人
      （見原審卷79頁），所稱交付時日雖略有出入，然因時隔
      已久，當事人記憶難免模糊，該誤差尚屬合理，應認上開
      1萬5,000元係支付利息，而非清償借款債務。
（五）依上所述，被上訴人就附表編號2至7之借款債務已清償之
      金額為3萬1,000元。
六、綜上所述，被上訴人向上訴人借款之金額為47萬2,000元，
    被上訴人已清償其中3萬1,000元，尚欠44萬1,000元未清償
    。上訴人以本件起訴狀繕本送達請求被上訴人清償，自送達
    日起已逾1個月，上訴人依民法第478條規定，請求被上訴人
    返還尚未清償之借款44萬1,000元，為有理由，應予准許；
    至其超過上開範圍之請求，則屬無據，不應准許。原審就上
    訴人上開請求應予准許之其中10萬元部分為上訴人敗訴之判
    決，尚有未洽；上訴意旨指摘原判決此部分不當，求予廢棄
    改判，為有理由。
七、兩造其餘之攻擊或防禦方法及未經援用之證據，經本院斟酌
    後，認為均不足以影響本判決之結果，無逐一詳予論駁之必
    要。併此敘明。
八、據上論結，本件上訴為一部有理由，一部無理由，依民事訴
    訟法第450條、第449條第1項、第79條，判決如主文。
中    華    民    國    98    年    8     月    25    日
                    民事第八庭
                        審判長法  官  劉勝吉
                              法  官  連正義
                              法  官  鄭威莉
正本係照原本作成。
不得上訴。
中    華    民    國    98    年    8     月    28    日
                              書記官  李垂福


司法院資訊處製作；財團法人民間司法改革基金會備份。
